臺灣高等法院民事判決　　　　　　　　　 96年度上字第506號
上　訴　人　 戊○○○
訴訟代理人　 柏有為律師
　　　　　　 藍弘仁律師
被 上訴 人　 甲○○
　　　　　　 丙○○
　　　　　　 丁○○
　　　　　　 乙○○
共　　　同
訴訟代理人　 丁福慶律師
複 代理 人　 陳智勇律師
上列當事人間請求履行合夥契約事件，上訴人對於中華民國96年
4月9日臺灣士林地方法院96年度訴字第244號第一審判決提起上
訴，本院於96年11月21日言詞辯論終結，判決如下：
    主  文
上訴駁回。
第二審訴訟費用由上訴人負擔。
    事實及理由
一、本件上訴人主張：上訴人與被上訴人之父即訴外人郭德隆於
    民國91年7月12日簽訂協議書（下稱系爭合夥契約），相約
    合夥投資及經營東來加油站股份有限公司（下稱東來公司）
    ，於東來公司實收資本額新臺幣（下同）500萬元中，雙方
    出資各半，各自持有50%股權，由郭德隆出任董事長，上訴
    人則任董事，依系爭合夥契約第4條約定，上訴人有委聘站
    長負責管理及經營加油站一切事項之權，郭德隆則有指派會
    計之權。嗣上訴人於查詢93年9月份之交易明細時，發現有
    數筆不實交易之發票與申報，遂發函要求郭德隆說明並停止
    違法行為，詎郭德隆竟自93年11月起不再提供公司營運狀況
    與上訴人對帳，更停止配發股東紅利，事後並鼓勵員工罷工
    ，進而不配合站長指揮，致庫存無法盤點，現金收入交代不
    清，意圖癱瘓台北縣淡水鎮○○路○段69號東來加油站（下
    稱東來加油站）之營運，以阻止上訴人及監察人查帳，甚至
    於94年3月9日清晨無預警要求原曠職員工強占東來加油站，
    不僅驅離原站長，更換辦公室門鎖，阻止上訴人進入，又於
    同年月18日強行關閉該加油站。郭德隆已於94年10月20日死
    亡，被上訴人為其繼承人，依法應承受郭德隆就系爭合夥契
    約之一切權利、義務，爰依系爭合夥契約第4條及民法第114
    8條之規定，訴請被上訴人應容忍上訴人及上訴人所委託之
    人進入東來加油站為管理及經營加油站一切事務之行為，被
    上訴人不得自行或委託他人為任何妨礙、干擾或阻止之行為
    等語。
二、被上訴人則以：上訴人自96年1月8日獲選為董事長後，已經
    進入東來加油站為實質之經營管理，該公司之站長、會計及
    其他大小員工均由其選任指派，被上訴人從未以任何不法方
    式進行干擾，縱郭德隆在世時身為東來公司董事長，有經營
    管理公司之權，亦從未干擾被上訴人提名站長經營東來加油
    站。又依民法第687條第1款之規定，合夥事業因合夥人死亡
    發生退夥效力，除合夥契約明訂得由繼承人繼承該死亡合夥
    人之權利、義務外，不得由繼承人繼承，是系爭合夥契約，
    已因郭德隆死亡而發生退夥之效果，上訴人不得再依系爭合
    夥契約請求被上訴人容忍其進入經營及管理東來加油站，且
    依公司法第202條、第208條第3項前段規定，東來加油站之
    經營管理權限係東來公司所有，而非郭德隆或被上訴人所有
    ，是被上訴人亦無容忍上訴人進入東來加油站經營之權限。
    另依系爭合夥契約第4條約定，上訴人僅有推薦委聘站長之
    權，非謂上訴人有經營管理東來加油站之權，故上訴人依系
    爭合夥契約第4條約定，請求被上訴人應容忍其經營東來加
    油站，亦屬無據。況上訴人業經獲選為東來公司之董事長，
    進入東來加油站為實際之經營行為，其提起本件訴訟，亦無
    權利保護之必要等語，資為抗辯。
三、本件經原法院判決駁回上訴人之訴。上訴人不服原判決，上
    訴聲明為：（一）原判決廢棄；（二）被上訴人應容忍上訴
    人及上訴人所委託之人進入東來加油站為管理及經營加油站
    一切事務之行為，被上訴人不得自行或委託他人為任何妨礙
    、干擾或阻止之行為。被上訴人則聲明：上訴駁回。
四、兩造不爭執之事實：（本院卷第68頁之準備程序筆錄）
（一）上訴人與郭德隆於91年7月12日簽訂系爭合夥契約，相約
      合夥投資及經營東來公司，於東來公司實收資本額500萬
      元中，雙方出資各半，各自持有50%股權，由郭德隆出任
      董事長，上訴人則任董事。
（二）依系爭合夥契約第4條約定，上訴人有推薦委聘站長負責
      管理及經營東來加油站一切事務之權，郭德隆則有推薦會
      計人選之權，如無正當理由，他方不得任意撤換或刁難。
（三）郭德隆於94年3月18日關閉東來加油站。
（四）郭德隆已於94年10月20日死亡，被上訴人為其繼承人。
（五）東來公司之董事長已於96年2月12日變更登記為上訴人，
      上訴人並已因聲請假處分獲准，而進入東來加油站為實際
      經營行為。
五、本件經本院於96年9月17日與兩造整理並協議簡化之爭點為
    （本院卷第68頁背面之準備程序筆錄）：
（一）上訴人現已為東來公司之董事長，提起本件訴訟有無權利
      保護之必要？
（二）系爭合夥契約是否因郭德隆死亡，而發生退夥之效果？
（三）上訴人之請求是否違反公司法第202條、第208條第3項前
      段之規定？
（四）上訴人之請求是否逾系爭合夥契約第4條之約定？
      茲分述之如下：
（一）上訴人現已為東來公司之董事長，提起本件訴訟有無權利
      保護之必要？
  １、按所謂權利保護要件，乃當事人請求法院為利己之本案判
      決所必備之要件，因訴訟類型之不同而有不同之種類，其
      中關於保護之必要要件，須原告有受判決之法律上利益，
      法院始有保護其權利之必要。次按依公司法第208條第3項
      前段及同條第5項準用同法第57條固規定，董事長對外代
      表公司，代表公司之董事長，關於公司營業上一切事務，
      有辦理之權。可知，上開規定係用以規範股份有限公司董
      事長之外部權限，至於股份有限公司內部業務之執行，依
      同法第202條規定，除本法或章程規定應由股東會決議之
      事項外，均應由董事會決議行之。是股份有限公司董事長
      ，對於公司業務之執行，仍應遵守股東會及董事會之決議
      。
  ２、上訴人主張：郭德隆之前有阻止、妨礙上訴人管理東來公
      司之行為，並非上訴人獲選為該公司董事長後即可排除，
      且被上訴人另案訴訟主張上訴人獲選為東來公司董事長乙
      職無效，故本件訴訟仍有權利保護必要等語。被上訴人辯
      以：上訴人自96年1月8日獲選為東來公司董事長後，已進
      入東來加油站為實質之經營管理，且該公司之站長、會計
      及其他大小員工均由其選任指派，被上訴人從未以任何不
      法方式進行干擾。又被上訴人對於上訴人擔任東來公司董
      事長乙職雖認為違法，惟此一爭執在依法變更確認前，上
      訴人仍可以東來公司董事長身分為東來公司實質之經營管
      理，當無權利保護必要等語。
  ３、經查：東來公司之董事長已於96年2月12日變更登記為上
      訴人，已如上述，惟依上揭１後段公司法相關規定之說明
      ，東來公司業務之執行，仍應經由股東會或董事會之決議
      始能為之，上訴人尚無從因獲選為董事長，即可逕自經營
      、管理東來加油站之一切事務（至於上訴人目前雖已進入
      東來加油站為實際之經營行為，則係因聲請假處分獲准所
      定之暫時性狀態），況被上訴人就改選上訴人為東來公司
      董事長之董事會決議有無效之原因，業已另案提起訴訟，
      爭執上訴人之董事長身分，此亦有被上訴人於原審提出之
      答辯二狀可按（原審卷第85頁背面），則依上開１前段有
      關權利保護必要要件之說明，上訴人提起本件訴訟自有受
      判決之法律上之利益，具有權利保護之必要，是被上訴人
      辯以上訴人提起本件訴訟無權利保護之必要，應不可採。
（二）系爭合夥契約是否因郭德隆死亡，而發生退夥之效果？
  １、按合夥人因死亡而退夥，但契約訂明其繼承人得繼承者，
      不在此限，民法第687條第1款定有明文。是合夥人死亡時
      ，其繼承人並不當然繼承為合夥人，除合夥契約有關於繼
      承人得繼承為合夥人之約定外，合夥人死亡，即當然發生
      退夥之效力。又「合夥人非經他合夥人全體之同意，不得
      將自己之股分轉讓於第3人。但轉讓於他合夥人者，不在
      此限。」同法第683條亦有明文。
  ２、上訴人主張：依民法第687條第1款固規定，合夥關係因合
      夥人死亡而產生退夥之效果，但是其但書亦同時規定，「
      契約明訂得由繼承人繼承者，不在此限。」系爭合夥契約
      第9條約定：「雙方股權如有轉讓，轉讓人需將本協議書
      告知受讓人並負責由受讓人承受一切權利義務。」，顯然
      雙方於簽訂系爭合夥契約時，已同意權利義務可移轉第3
      人，依舉輕明重之法理，系爭合夥契約關係亦得由被上訴
      人繼承，況上訴人擔任東來公司董事長後，被上訴人曾發
      函要求東來公司提供營運之會計帳冊等資料，顯然被上訴
      人亦承認合夥契約存在，並未發生退夥效果等語。被上訴
      人辯以：遍觀系爭合夥契約之全文，並無約定得由繼承人
      繼承之明文。又系爭合夥契約第9條固規定雙方之股權如
      有轉讓，轉讓人需將系爭契約書的內容告知受讓人，並使
      之承受一切之權利、義務。此條文所規範者為「合意轉讓
      」之情形，與繼承非基於當事人意思，因法律事實發生而
      生權利變動情形不同，非屬民法第687條第1款但書規範之
      情形，另被上訴人依公司法第210條原有查閱東來公司帳
      冊資料之權，被上訴人並非係基於合夥人之地位發函要求
      查帳等語。
  ３、經查：
    (1)系爭合夥契約第9條約定：「雙方股權如有轉讓，轉讓人
      須將本協議書告知受讓人並負責由受讓人承受一切權利、
      義務」等語，有系爭合夥契約在卷可按（原審卷第12頁）
      ，對照上開民法第683條之規定，可知，該約定之目的係
      在排除民法第683條關於股份轉讓之限制，而與同法第687
      條第1款所謂「契約訂明其繼承人得繼承者」之情形不同
      ，此外，系爭合夥契約復無得由合夥人繼承人繼承系爭合
      夥關係之約定，是於郭德隆94年10月20日死亡時，依前揭
      民法第687條第1款之規定，即生退夥之效力，上訴人與郭
      德隆間已無合夥之法律關係存在，故上訴人依系爭協議書
      第4條及民法第1148條之規定，訴請如上開聲明所示，自
      無理由。
    (2)至上訴人雖主張自其擔任東來公司董事長後，被上訴人曾
      發函要求東來公司提供營運之會計帳冊等資料，顯然被上
      訴人亦承認系爭合夥契約存在，系爭合夥契約未生退夥效
      力，並提出存證信函為證（本院卷第48至49頁），惟觀諸
      上開存證信函所載內容，被上訴人無非係請東來加油站之
      站長、會計提供上揭資料，核與被上訴人是否繼承系爭合
      夥契約之法律關係，別為二事，是上訴人此部分之主張仍
      不足採。
（三）如上所述，上訴人與郭德隆間已無合夥之法律關係存在，
      上訴人並無依系爭協議書第4條及民法第1148條規定，請
      求如其上開聲明所示之權，則本院自無再就上開之爭點三
      （即上訴人之請求是否違反公司法第202條、第208條第3
      項前段之規定？），及爭點四（即上訴人之請求是否逾系
      爭合夥契約第4條之約定？），再加以論述之必要，併此
      敘明。
六、綜上所述，上訴人本於系爭合夥契約第4條及民法第1148條
    之規定，訴請被上訴人應容忍上訴人及上訴人所委託之人進
    入東來加油站為管理及經營加油站一切事務之行為，被上訴
    人不得自行或委託他人為任何妨礙、干擾或阻止之行為，均
    無理由，應予駁回。原審為上訴人敗訴之判決，依法並無不
    合。上訴意旨指摘原判決不當，聲明廢棄改判，為無理由，
    應予駁回。
七、本件事證已臻明確，兩造其餘之攻擊、防禦方法，核與判決
    結果不生影響，爰毋庸一一論述，併此敘明。
八、據上論結，本件上訴為無理由，依民事訴訟法第449條第1項
    、第78條，判決如主文。
中　　華　　民　　國　　96　　年　　12　　月　　5 　　日
 　　　　　 　　　　民事第十二庭
                        審判長法　官  陳駿璧
　　　　　　　  　　　　　　　法　官  王麗莉
　　　　　　　　  　　　　　  法　官  陳邦豪
正本係照原本作成。
如不服本判決，應於收受送達後20日內向本院提出上訴書狀，其
未表明上訴理由者，應於提出上訴後20日內向本院補提理由書狀
（均須按他造當事人之人數附繕本）上訴時應提出委任律師或具
有律師資格之人之委任狀；委任有律師資格者，另應附具律師資
格證書及釋明委任人與受任人有民事訴訟法第466條之1第1項但
書或第2項（詳附註）所定關係之釋明文書影本。
中　　華　　民　　國　　96　　年　　12　　月　　5 　　日
　　　　　　　　　　　　　　　書記官  李佳樺
附註：
民事訴訟法第466條之1（第1項、第2項）：
對於第二審判決上訴，上訴人應委任律師為訴訟代理人。但上訴
人或其他法定代理人具有律師資格者，不在此限。
上訴人之配偶、三親等內之血親、二親等內之姻親，或上訴人為
法人、中央或地方機關時，其所屬專任人員具有律師資格並經法
院認為適當者，亦得為第三審訴訟代理人。
